【裁判字號】    98,重上,587
【裁判日期】    990928
【裁判案由】    清償債務
【裁判全文】
臺灣高等法院民事判決                 98年度重上字第587號
上  訴  人  丁○○
法定代理人  丙○○
訴訟代理人  薛松雨律師
            王玫珺律師
            林佳薇律師
被 上訴 人  乙○○
訴訟代理人  蕭元亮律師
上列當事人間清償債務事件，上訴人對於中華民國98年9月10日
臺灣板橋地方法院97年度重訴字第529號第一審判決提起上訴，
本院於99年9月14日言詞辯論終結，判決如下：
    主      文
上訴駁回。
第二審訴訟費用由上訴人負擔。
    事實及理由
甲、程序方面：
    上訴人丁○○於本件訴訟繫屬前因已呈植物人狀態，無法自
    理生活，需依賴他人照顧，已達心神喪失之程度，經原法院
    以93年12月24日93年度禁字第252號裁定宣告為禁治產，有
    該裁定可稽（見原審調字卷第7頁），而訴外人丙○○為其
    配偶，依民法第1111條第1項第1款之規定，為上訴人丁○○
    之監護人，是本件訴訟即應以訴外人丙○○擔任被上訴人丁
    ○○之法定代理人。
乙、實體方面：
一、被上訴人起訴主張：伊之祖父（即上訴人之父）徐金生於民
    國64年9月15日與伊之父徐井泉及上訴人立下分書（下稱系
    爭分書），言明將上訴人所有溪頭小段276號土地（於58年5
    月30日分割後增加同小段276-1、276-2及276-3號。其中276
    -2號土地於66年5月1日重測變更為幸福段122號土地；122號
    土地於83年4月16日分割增加幸福段122-1號土地）、新埔段
    37號土地（於59年6月1日分割增加37-1及37-3號土地。其中
    37-1號及37-3號土地於66年6月20日重測變更為幸福段391號
    、392號土地。392號土地並因分割增加幸福段376號土地）
    等土地分予上訴人、徐井泉等承受，並於將來出售或合建時
    平分。是前述幸福段122-1號、391號、376號土地雖登記於
    上訴人名下，然於出售或合建時，應由兩房平分其利益。伊
    之父徐井泉於90年12月21日死亡，系爭土地之權利由伊及訴
    外人徐楊養、徐素美及徐月琴繼承。徐楊養於93年3月13日
    死亡，有關系爭土地之權利由伊、徐素美及徐月琴繼承，伊
    與徐素美及徐月琴達成協議關於系爭土地之權利由伊繼承，
    依系爭分書之約定及繼承法律關係，伊自得向上訴人請求
    1/2 之權利。而(1)系爭122-1號（應有部分22/87）土地於94
    年1 月3日由上訴人出售予板橋市公所（徵收），以公告現
    值每平方公尺新臺幣（下同）6萬8,400元計，上訴人應給付
    伊29 萬4,041元。(2)系爭391號、376號土地於97年6月24日
    經法院拍賣結果，以2,038萬9,600元售出，上訴人應移轉應
    有部分1/2部分已陷於給付不能，依民法第225條第2項規定
    ，應按出售價格1/2即1,019萬4,800元給付予伊。另伊否認
    391號土地於89年間經上訴人以350萬元出售訴外人林榮發，
    伊得請求按公告現值計算之債務不履行損害賠償1,755萬700
    元。爰依系爭分書之約定、繼承及民法第225條第2項之規定
    ，求為命上訴人給付1,048萬8,841元，及自起訴狀繕本送達
    翌日起加計法定遲延利息之判決，並願供擔保，請准宣告假
    執行。
二、上訴人則以：系爭分書之簽署日期為64年9月15日，被上訴
    人得請求移轉登記之時效自斯時起算，早於79年9月14日其
    時效即告屆滿，自無可能發生給付不能債務不履行之請求權
    ；另系爭391號土地為公共道路用地，伊於89年間以350萬元
    價格出售予訴外人林榮發，並完成所有權移轉登記，縱未罹
    於時效，被上訴人亦僅得請求175萬元；另分書中筆溪頭小
    段274號土地（現為幸福段111號土地），登記於被上訴人之
    父名下，於合建後，被上訴人之父並未將利得之1/2即1,400
    萬元交予伊，伊亦得依民法第337條規定主張抵銷云云，資
    為抗辯。
三、原審為被上訴人勝訴之判決，上訴人提起上訴，聲明：
    (一)原判決廢棄。
    (二)被上訴人在第一審之訴及假執行之聲請均駁回。
    被上訴人答辯聲明：上訴駁回。
四、兩造不爭執之事項：
  (一)被上訴人之祖父（即上訴人之父）徐金生於64年9月15日與
    被上訴人之父徐井泉及上訴人立下分書，其中約定：
    (1)溪頭小段276 號土地（應有部分22/87 ；於58年5 月30日
      分割後增加同小段276-1、276-2及276-3號。其中276- 2
      號土地於66年5月1日重測變更為幸福段122號土地；122號
      土地於83年4月16日分割增加幸福段122-1號土地），登記
      名義人為上訴人，分得人則為徐井泉及上訴人各1/2。並
      於備註欄記載「將來出售或合建時應平分。應繳稅款共同
      負擔之）。嗣系爭122-1號（應有部分22/87）土地於94年
      1月3日由上訴人出售予板橋市公所（徵收），價額以公告
      現值每平方公尺6萬8,400元計，上訴人依分書約定應給付
      徐井泉之繼承人29萬4,041元。
    (2)新埔段37號土地（應有部分1/1；於59年6月1日分割增加
      37-1及37-3號土地。其中37-1號及37-3號土地於66年6 月
      20日重測變更為幸福段391號、392號土地。392號土地並
      因分割增加幸福段376號土地），登記名義人為上訴人，
      分得人則為徐井泉及上訴人各1/2。並於備註欄記載「（
      向木生買入）同前賣時之條款引之。」。嗣：
      系爭391 號土地於89年10月20日以買賣為原因，移轉登
        記予訴外人林榮發。再於90年11月23日以買賣為登記原
        因移轉登記予上訴人。復於97年6月24日經臺灣板橋地
        方法院執行處拍賣，由訴外人李礽琬以2,024萬9,600元
        得標取得所有權。
      系爭376號土地同於97年6月24日經臺灣板橋地方法院執
        行處拍賣，由訴外人李礽琬以14萬元得標取得所有權。
    (3)溪頭小段274號部分（應有部分1/1；59年6月1日分割增加
      274-3、274-4號土地。其中274-3號土地66年7月13日重測
      變更為幸福段110號；274-4號土地則變更為報福段111號
      土地）。登記名義人為徐井泉；分得人為徐井泉及上訴人
      各1/2。並於備註欄記載亦同前。嗣幸福段111號土地於77
      年間以合建方式建屋銷售。
  (二)被上訴人之父徐井泉於90年12月21日死亡，系爭土地之權利
    由被上訴人及訴外人徐楊養、徐素美及徐月琴繼承。徐楊養
    於93年3月13日死亡，有關系爭土地之權利由被上訴人、徐
    素美及徐月琴繼承，被上訴人與徐素美及徐月琴達成協議關
    於就分書上所載不動產之權利由被上訴人繼承。
  (三)兩造前曾因分書中所載另筆土地提起訴訟，其確定判決結果
    均認分書明細表載「將來出售或合建時平分」屬特約（出售
    包括徵收）此部分請求權時效之計算，應以約款事實發生時
    （始得行使）起算。
五、被上訴人主張依系爭分書之約定及繼承法律關係，上訴人應
    給付被上訴人1,048萬8,841元本息等情，為上訴人所否認，
    並以前開情詞置辯。經查：
(一)關於上訴人抗辯本件時效應自64年9月15日分書簽訂時起算部
  分：
  1.按確定判決之既判力，固以訴訟標的經表現於主文判斷之事
    項為限，判決理由並無既判力。但法院於判決理由中，就訴
    訟標的以外當事人主張之重要爭點，本於當事人辯論之結果
    ，已為判斷時，其對此重要爭點所為之判斷，除有顯然違背
    法令之情形，或當事人已提出新訴訟資料，足以推翻原判斷
    之情形外，應解為在同一當事人就該重要爭點所提起之訴訟
    中，法院及當事人就該已經法院判斷之重要爭點法律關係，
    皆不得任作相反之判斷或主張，以符民事訴訟上之誠信原則
    （最高法院73年度台上字第4062號、84年度台上字第2530
    號、88年度台上字第557號、第2230號、91年度台上字第16
    44號、92年度台上字第315號判決意旨參照）。
  2.查系爭土地有關分書備註欄「將來出售或合建時各平分，應
    繳稅款共同負擔之」約定之適用以及被上訴人之請求權是否
    已罹於15年消滅時效之重要爭點，業於前案經本院以94年度
    重上字第162號確定判決及原法院95年度訴字第954號確定判
    決認定：有關「移轉登記請求權」時效固自系爭分書訂立時
    之64年9月15日起算，惟有關「出售或合建時利益分配請求
    權」時效則係自系爭土地出售或合建時起算。且肇於土地所
    有權人因而取得土地徵收補償費，性質上應與出售土地相類
    似，故徵收亦包含在內等情。揆之首揭說明，上揭確定判決
    對於前述重要爭點所為之判斷，既係本於當事人辯論之結果
    而為，且無顯然違背法令情形，兩造亦未提出新訴訟資料，
    足以推翻原判斷，則法院及兩造當事人自應受其拘束，皆不
    得任作相反之判斷或主張，以符民事訴訟上之誠信原則。準
    此，上訴人雖一再辯稱：被上訴人之請求權自簽立分書之64
    年9月15日起算，應早已罹於消滅時效云云，惟既未提出新
    訴訟資料以供本院審認，且上開確定判決所為之判斷復難謂
    有何顯然違背法令之情形，上訴人所辯自不足取。
  (二)就被上訴人請求之金額部分：
  1.系爭122-1號（應有部分22/87）土地：承前所述，該筆土地
    乃於94年1月3日出售（經徵收）予板橋市公所。迄被上訴人
    提起本件訴訟請求時（97年10月3日）尚未罹於15年請求權
    時效。是被上訴人本於分書之約定及繼承之法律關係，請求
    上訴人給付29萬4,041元，自屬有據。
  2.系爭376號土地：承前述該筆土地乃於97年6月24日經原法院
    執行處拍賣，由訴外人李礽琬以14萬元得標買受取得所有權
    ，亦尚未罹於15年請求權時效。是被上訴人本於分書之約定
    及繼承之法律關係，請求上訴人給付7萬元（14萬元/2），
    亦屬有據。
  3.系爭391號土地：
    (1)上訴人抗辯：前開土地為公共道路用地，上訴人早於89年
      間以350萬元價格出售予訴外人林榮發，並完成所有權移
      轉登記，故此部分被上訴人至多僅得請求給付175萬元等
      情，為被上訴人所否認。查證人林榮發到場證稱：﹝有無
      於89年間向被告（上訴人，下同）購買系爭土地？﹞有。
      當初我與被告兒子是好朋友，他兒子問我要不要買，我就
      說好。（以多少價錢買？為何買？如何付錢？）公告現值
      10%所買。因為是道路用地，政府如果沒有徵收大約都是
      這個行情。我除了基於節稅或以後可以增值所以才買。我
      說所有的程序一次辦好我一次付清，我是從我的帳戶分2
      次匯錢入被告帳戶，一次付300萬，一次付50萬。我帳戶
      裡面原本就有這些錢。（後來又賣掉土地？以多少錢賣？
      如何付錢？）是的，後來被告後悔賣給我，叫我再賣回去
      給他。我以700萬元賣給他。他一次付清給我，也是匯款
      到我的帳戶，是土銀板橋分行等語（見原審重訴字卷第43
      頁背面）。核與上訴人提出交易明細表相符（見原審重訴
      字卷第61至66頁），應可認為真正。
    (2)被上訴人則主張：上訴人並未徵得被上訴人之父同意，即
      低價出售系爭391號土地，此部分自屬債務不履行，應賠
      償被上訴人1,755萬700元等情。經查：
      系爭分書上所載原所有權人既與分得所有權人有異，分
        得所有權人與登記名義人內部間，應存有委任契約關係
        。即登記名義人依備註欄約定為出售或合建時，本應徵
        得分得所有人同意，始得為處分行為。其未經分得所有
        人同意之處分，分得所有人固不得執以對抗第三人，惟
        就內部關係而言，倘受有損害，自仍得對登記名義人請
        求債務不履行損害賠償，先此敘明。
      承前述，被上訴人既否認上訴人於89年9月25日出售系
        爭391號土地予林榮發前，即取得被上訴人之父同意，
        上訴人就「出售前已取得分得所有權人同意」之利己事
        實，亦未提出任何證據以實其說，自不足取。
      從而，被上訴人除依分書之約定及繼承之法律關係，請
        求上訴人給付175萬元外（350萬元/2；請求權時效自89
        年9月25日起算，尚未罹15年。）；另得本於債務不履
        行損害賠償請求權（此部分請求權時效同自89年9月25
        日起算），請求上訴人賠償被上訴人所受損害。即以系
        爭391號土地於97年6月24日經原法院執行處拍賣，由訴
        外人李礽琬以2,024萬9,600元得標買受取得為基準（上
        訴人於89年間既未取得被上訴人之父同意出售，被上訴
        人所受損害，自不應以89年間之價值計算，而應按請求
        時之價值計之。），方屬允當。即其價值之1/2為1,012
        萬4,800元，扣除上訴人依約應給付之175萬元後，受損
        金額為837萬4,800元。
  4.綜上，被上訴人本於分書之約定及繼承之法律關係，請求上
    訴人給付211萬4,041元（29萬4,041元+7萬元+175萬元=211
    萬4,041元）；及本於債務不履行損害賠償請求權及繼承法
    律關係，請求被告給付837萬4,800元，合計1,048萬8,841元
    及法定遲延利息，為有理由。
  (三)上訴人另辯稱：分書中登記於被上訴人之父名下幸福段111
    號土地於77年間合建後，被上訴人之父並未將上訴人應分得
    1,400萬元交付被告，被告自得為抵銷抗辯云云。被上訴人
    則主張：77年間合建案早已分配完竣，遑論縱認尚未分配，
    亦罹時效而不得再請求或為抵銷主張等語。經查：
  1.按債之請求權雖經時效而消滅，如在時效未完成前，其債權
    已適於抵銷者，亦得為抵銷，民法第337條定有明文。查系
    爭111號土地合建案倘如上訴人所稱，尚未分配，其請求權
    時效乃至92年止。是有關被上訴人前述請求系爭122-1號土
    地（94年始有請求權）、376號土地（97年始有請求權）出
    售之價金分配，固如被上訴人所主張：上訴人所為抵銷抗辯
    為無理由。惟就有關系爭391號土地之價款及損害賠償額部
    分（89年），則因該當民法第337條構成要件，應不得以罹
    於時效，而否定其抵銷權。
  2.上訴人聲請傳訊之證人甲○○到場證稱：「（77年間，乙○
    ○有無於上開土地自建房屋而銷售？）蓋房子是我阿公與上
    訴人合建的。當時我剛從學校畢業等去當兵，所以徐秀廷叫
    我去工地實習，他叫做什麼事我就做什麼事，當時我完全都
    不懂。」、「（當時是由何人出面與買受人簽約？買賣價金
    是由何人收受？）我沒有參與買賣房子的事，應該是徐秀廷
    在處理，家族不動產買賣的事情都是徐秀廷那一房在處理。
    」、「（系爭土地建案之買賣價金，嗣後有無分配給丁○○
    那一房？）這是長輩在處理，我沒有經手錢的事，而且當時
    就各分各的，沒有聽說有問題」等語（見本院卷第63頁背面
    ）。上訴人聲請傳訊之證人林俊穎到場證稱：「（77年左右
    ，徐井泉板橋市○○段土地合建案件，你參與何事？）我是
    起造人之一，系爭土地蓋房子我有協助管工地的事。（後來
    分房子的事如何處理？）工地是乙○○、甲○○全盤負責管
    理，包括買材料、銷售。當時我受僱於徐家二房徐秀廷，因
    為當時建築方式大都是以合夥方式起造，除了我以外還有登
    記在二房的名字，從冊子上看，分的房子大約是各佔一半。
    賣房子是乙○○、甲○○在賣，他們二人父子，當時因為乙
    ○○在自來水公司上班，所以事情大都是甲○○在處理。當
    時登記在我名下賣房子也是乙○○他們負責賣的，有沒有給
    錢我不清楚，我那戶賣多少我忘記了，但是我弟弟、妹妹有
    各買一戶，錢是交給甲○○。（乙○○、甲○○買建材，系
    爭房子大約花了多少錢？）我不清楚，但是當時蓋五層樓，
    建造成本大概佔了售價的三、四成。（二房名下的房子是否
    全部賣完？）全部都賣完了。（房子蓋五層樓，蓋幾棟）四
    棟，每棟五戶。一棟五戶大約賣壹仟萬元。（大房的部分是
    否也賣完？）全部都賣完了。（是何人找你掛名當起造人？
    ）當時是大房、二房決定好之後，起造人都是找親戚朋友，
    當時因為我在徐家二房那裡工作，我是二房找的。（房子預
    售、興建，二房人有無到現場瞭解狀況？）要蓋房子是兩兄
    弟經過協商，乙○○沒有建房之的經驗，他想學習，兩兄弟
    經過商議，決定全部由乙○○來管。我沒有遇到過徐秀廷，
    我不知道他是否有去過工地，乙○○經常在工地，只要他下
    班就會去工地。（你當時受僱徐秀廷，擔任何職？）我是當
    他個人的助理，因為當時沒有成立建設公司，所以起造人才
    找個人。（房子出售情況，你有無跟徐秀廷說過？）房子推
    出不久就全部賣完，他們二兄弟有何交談我不知道，我是跟
    他說賣得很不錯，沒有具體說賣多少錢，我弟弟、妹妹要買
    ，也是徐秀廷打電話後有打折扣。（你有無經手買賣房屋的
    價金？）只有我弟弟、妹妹買房子的頭期款交給我，我轉交
    而已，我並沒有收其他人的錢。（合建案結束後，有無聽過
    徐秀廷在抱怨帳算不清楚？）沒有。我大概是三、四年前才
    聽過乙○○對徐秀廷有些抱怨，但是沒有聽過徐秀廷抱怨過
    這個合建案」等語（見原審重訴字卷第89頁至90頁背面）。
    由上開證人前開證詞可知：77年間合建案上訴人方除有參與
    外，並派員常駐工地了解進行狀況；且於合建完成後，就合
    建建物已然分配完畢，各登記於其等指定之人名下；再由上
    訴人方參與前開合建案程度及尚慮及以建物直接分配等情況
    ，倘上訴人確未收受價金，亦無可能於嗣後未發生糾紛或抱
    怨。是綜觀證人所為證詞內容，堪認被上訴人主張：77年合
    建案部分已經分配完畢一節為真正。上訴人空言否認曾經收
    受價金，並為抵銷抗辯云云，並無可採。
六、從而，原告依據系爭分書之約定、債務不履行損害賠償請求
    權及繼承之法律關係，請求上訴人給付被上訴人1,048萬8,8
    41元，及自起訴狀繕本送達翌日（即97年10月16日）起至清
    償日止，按年息5%計算之利息，為有理由，應予准許。原審
    為上訴人敗訴之判決，並依兩造之聲請，酌定相當擔保金分
    別為假執行及免假執行之諭知，核無不合，上訴意旨指摘原
    判決不當，求予廢棄改判，為無理由，應予駁回。
七、本件事證已臻明確，兩造其餘之攻擊及防禦方法，及未經援
    用之證據，均經本院審酌後，認不足影響本判決之結果，自
    無庸逐一論述，併予敘明。
八、據上論結，本件上訴為無理由，依民事訴訟法第449條第1項
    、第78條，判決如主文。
中    華    民    國    99    年    9     月    28    日
                    民事第十七庭
                        審判長法  官 湯美玉
                              法  官 丁蓓蓓
                              法  官 李慈惠
正本係照原本作成。
如不服本判決，應於收受送達後20日內向本院提出上訴書狀，其
未表明上訴理由者，應於提出上訴後20日內向本院補提理由書狀
（均須按他造當事人之人數附繕本）上訴時應提出委任律師或具
有律師資格之人之委任狀；委任有律師資格者，另應附具律師資
格證書及釋明委任人與受任人有民事訴訟法第466條之1第1項但
書或第2項（詳附註）所定關係之釋明文書影本。如委任律師提
起上訴者，應一併繳納上訴審裁判費。
中    華    民    國    99    年    10    月    1     日
                              書記官 王敬端
附註：
民事訴訟法第466條之1（第1項、第2項）：
對於第二審判決上訴，上訴人應委任律師為訴訟代理人。但上訴
人或其他法定代理人具有律師資格者，不在此限。
上訴人之配偶、三親等內之血親、二親等內之姻親，或上訴人為
法人、中央或地方機關時，其所屬專任人員具有律師資格並經法
院認為適當者，亦得為第三審訴訟代理人。

司法院資訊處製作；財團法人民間司法改革基金會備份。
